ACORDAO-COMPLETO-2482900

ACÓRDÃO 8498/2021 ATA 22/2021 - SEGUNDA CÂMARA

VISTOS, relatados e discutidos estes autos de tomada de contas especial instaurada pela Fundação Nacional de Saúde em razão da não comprovação da regular aplicação dos recursos repassados ao Município de São Domingos do Capim/PA por meio do Termo de compromisso TC/PAC 0261/2011 (Siafi 670573) , que tinha por objeto a implantação de 67 módulos de melhorias sanitárias domiciliares - MSD na zona rural daquela municipalidade;
ACORDAM os Ministros do Tribunal de Contas da União, reunidos em sessão da Segunda Câmara, ante as razões expostas pelo Relator, em:
9.1. considerar revéis José Cristiano Martins Nunes e a empresa RCR-Construções e Serviços Ltda, para todos os efeitos, dando-se prosseguimento ao processo, nos termos do art. 12, § 3º, da Lei 8.443/1992;
9.2. com fundamento nos arts. 1º, inciso I, 16, inciso III, alíneas "b" e "c", e 19, da Lei 8.443/1992, julgar irregulares as contas de José Cristiano Martins Nunes e da RCR-Construções e Serviços Ltda, condenando-os solidariamente ao pagamento do débito no valor de R$ 70.323,82, atualizado monetariamente e acrescido dos juros de mora devidos, calculado desde 26/09/2012 até a sua efetiva quitação, na forma da legislação vigente, abatendo-se o crédito de R$ 3.901,99, corrigido a partir de 16/06/2016, fixando o prazo de 15 (quinze) dias, a contar do recebimento da notificação, para que seja comprovado, perante este Tribunal, o recolhimento da quantia aos cofres do Tesouro Nacional, nos termos do art. 23, inciso III, alínea "a", da referida Lei, c/c o art. 214, inciso III, alínea "a", do Regimento Interno do TCU;
9.3. com fundamento no art. 57 da Lei 8.443/1992, aplicar a José Cristiano Martins Nunes e à RCR-Construções e Serviços Ltda multas individuais no valor de R$ 10.000,00 (dez mil reais) , atualizadas monetariamente desde a data do presente acórdão até a do efetivo recolhimento, se for pago após o vencimento, na forma da legislação vigente, fixando o prazo de 15 (quinze) dias, a contar do recebimento da notificação, para que seja comprovado, perante este Tribunal, o recolhimento da quantia ao Tesouro Nacional, nos termos do art. 23, inciso III, alínea "a", da referida Lei, c/c o art. 214, inciso III, alínea "a", do Regimento Interno do TCU;
9.4. com fundamento no art. 26 da Lei 8.443/1992, autorizar, se requerido, o pagamento das importâncias devidas em até 36 (trinta e seis) parcelas mensais e consecutivas, fixando o prazo de 15 (quinze) dias, a contar do recebimento da notificação, para que seja comprovado, perante este Tribunal, o recolhimento da primeira parcela, e de 30 (trinta) dias, a contar da parcela anterior, para que seja comprovado o recolhimento das demais parcelas, devendo incidir sobre cada valor mensal os devidos acréscimos legais, na forma prevista na legislação vigente, além de alertar que a falta de comprovação do recolhimento de qualquer parcela importará no vencimento antecipado do saldo devedor, nos termos do art. 217 do Regimento Interno do TCU;
9.5. com fundamento no art. 28 da Lei 8.443/1992, autorizar, desde logo, a cobrança judicial das dívidas, caso não atendida a notificação;
9.6. com fundamento no art. 16, § 3º, da Lei 8.443/1992, c/c art. 209, § 7º, do Regimento Interno do TCU, remeter cópia deste acórdão à Procuradoria da República no Pará, para adoção das medidas que entender cabíveis;
9.7. remeter cópia deste acórdão à Fundação Nacional de Saúde, ao Município de São Domingos do Capim/PA, e aos responsáveis.

Tomada de contas especial instaurada pela Funasa em razão da não comprovação da regular aplicação dos recursos repassados ao Município de São Domingos do Capim/PA por força do Termo de compromisso TC/PAC 0261/11 (Siafi 670573).

Segunda Câmara

Município de São Domingos do Capim/PA; Fundação Nacional de Saúde.

3. Responsáveis: Alberto Yoiti Nakata (XXX.151.162-XX); José Cristiano Martins Nunes (XXX.777.462-XX); RCR-Construções e Serviços Ltda-Me (63.835.078/0001-46).

13.1. Ministros presentes: Augusto Nardes (na Presidência), Aroldo Cedraz, Raimundo Carreiro e Bruno Dantas (Relator).
13.2. Ministro-Substituto presente: Marcos Bemquerer Costa.

BRUNO DANTAS

Por registrar as principais ocorrências no andamento dos autos até o momento, resumindo os fundamentos das peças acostadas, adoto como relatório, com os ajustes necessários, a instrução da secretaria responsável pela análise do processo (peça 116) , que contou com a anuência do corpo diretivo da unidade (peças 117-118) e do Ministério Público junto ao TCU (peça 119) :
"INTRODUÇÃO
1. Cuidam os autos de tomada de contas especial instaurada pela Fundação Nacional de Saúde em desfavor de José Cristiano Martins Nunes (XXX.777.462-XX) e Alberto Yoiti Nakata (XXX.151.162-XX) , prefeitos de São Domingos do Capim/PA nas gestões 2009-2012 e 2013-2016, respectivamente, além de RCR-Construções e Serviços Ltda. - ME (63.835.078/0001-46) , em razão da não comprovação da regular aplicação dos recursos repassados por meio do Termo de compromisso TC/PAC 0261/2011, registro Siafi 670573 (peça 7) , que tinha por objeto a implantação de 67 módulos de melhorias sanitárias domiciliares - MSD na zona rural do referido município.
HISTÓRICO
2. Em 18/12/2017, com fundamento na IN/TCU 71/2012, alterada pela IN/TCU 76/2016 e DN/TCU 155/2016, o dirigente da Fundação Nacional de Saúde autorizou a instauração da tomada de contas especial (peça 1) . O processo foi registrado no sistema e-TCE com o número 51/2018.
3. O Termo de compromisso TC/PAC 0261/2011, registro Siafi 670573, foi firmado no valor de R$ 500.000,00, integralmente sob a responsabilidade da compromissária. Teve vigência de 30/12/2011 a 30/12/2013, com prazo para apresentação da prestação de contas em 28/02/2014. Os repasses efetivos da União totalizaram R$ 250.000,00, efetuados em uma única parcela, no dia 05/06/2012 (peças 83 e 86) .
4. A Funasa realizou vistorias ao município em 04/10/2012 e 30/09/2014 (peças 17 e 33) .
5. A primeira visita atestou que a placa da obra não atendia as dimensões previstas na planilha de orçamento (12m2) e também que os 5 primeiros módulos sanitários (MSD) estavam sendo construídos (7,46%) . Em relação aos 5 MSD em construção, foram apontadas divergências em relação ao projeto e à planilha orçamentária nos itens 5.3, 7.1, 7.2, 9.1, 9.2, 11.16, 13.1, 13.5 e 13.7.
6. A segunda visita atestou a execução de 29 MSD, todavia, ressaltou que a compromitente teria promovido a inclusão de 3 novos beneficiários sem a aprovação da Funasa. Por sua vez, os 26 MSD restantes não teriam obedecido ao projeto aprovado e às especificações técnicas da Funasa.
7. O relatório de visita técnica elaborado com base na segunda visita (peça 33) concluiu que as irregularidades na construção dos 26 MSD alcançariam o valor de R$ 14.028,34.
8. A prestação de contas e complementações enviadas foram analisadas por meio dos documentos constantes nas peças 11, 14, 24, 33, 36, 46, 59, 65, 68 e 84.
9. O fundamento para a instauração da Tomada de Contas Especial, conforme consignado na matriz de responsabilização elaborada pelo tomador de contas, foi a constatação da seguinte irregularidade:
Não comprovação da boa e regular aplicação dos recursos recebidos da União, por meio do TC-PACnº 0261/2011, celebrado entre o órgão Funasa e a prefeitura do município São Domingos do Capim-PA.
10. Os responsáveis arrolados na fase interna foram devidamente comunicados e, diante da ausência de justificativas suficientes para elidir a irregularidade e da não devolução dos recursos, instaurou-se a tomada de contas especial.
11. No relatório (peça 87) , o tomador de contas concluiu que o prejuízo importaria no valor original de R$ 249.986,62, imputando-se a responsabilidade a José Cristiano Martins Nunes, na condição de gestor dos recursos, Alberto Yoiti Nakata, na condição de prefeito sucessor e a RCR-Construções e Serviços Ltda. - ME, na condição de contratado.
12. Em 23/08/2018, a Controladoria-Geral da União emitiu o relatório de auditoria (peça 88) , em concordância com o relatório do tomador de contas. O certificado de auditoria e o parecer do dirigente do órgão de controle interno concluíram pela irregularidade das presentes contas (peças 89 e 90) .
13. Em 19/10/2018, o Ministro responsável pela área atestou haver tomado conhecimento das conclusões contidas no relatório e certificado de auditoria, bem como do parecer conclusivo do dirigente do órgão de controle interno, manifestando-se pela irregularidade das contas, e determinou o encaminhamento do processo ao Tribunal de Contas da União (peça 91) .
14. Uma vez remetidos os autos a este Tribunal para fins de apreciação e julgamento, em sede de instrução preliminar (peça 93) , a análise dos pressupostos de procedibilidade previstos na IN/TCU 71/2012 verificou que não havia óbices preliminares que impedissem o prosseguimento desta tomada de contas especial, uma vez que não se configurou o transcurso de mais de dez anos entre o fato gerador e a primeira notificação válida dos responsáveis pela autoridade administrativa competente.
15. No tocante ao valor atualizado do débito apurado, verificou-se na instrução anterior que o débito apurado nos autos, atualizado nos moldes da IN/TCU 76/2016 até 01/01/2017 perfazia o montante de R$ 95.640,00, sendo, portanto, inferior ao valor de alçada previsto no aludido normativo (R$ 100.000,00) . Verificou-se, todavia, que a soma de outros débitos a que os responsáveis respondem perante o Tribunal supera o aludido valor de alçada, justificando, assim, a manutenção da persecução ressarcitória pelo Tribunal.
16. Em consequência, procedeu-se ao exame técnico dos elementos fáticos e jurídicos relacionados ao feito, com vistas a propiciar o estabelecimento de parâmetros processuais objetivos para a adequada apuração dos fatos, identificação dos responsáveis e quantificação do dano para fins de ressarcimento, nos seguintes termos (peça 98, p. 3-5) :
22. Da análise dos documentos presentes nos autos (peças 85, fl. 8, e 86) , verifica-se que somente a primeira parcela dos recursos previstos para a consecução dos objetivos da avença, no valor de R$ 250.000,00, foi efetivamente transferida para o compromitente, em 08/06/2012.
23. Verifica-se, ainda, que o signatário da avença, José Cristiano Martins Nunes, incorreu em despesas no valor de R$ 249.986,12, conforme atestam as Notas Fiscais 072 e 089, nos valores de R$ 98.887,34 e R$ 151.099,28, emitidas em 16/08 e em 26/09/2012 (peça 34, fls. 9 e 14) pela empresa RCR-Construções e Serviços Ltda. - ME.
24. De acordo com os pareceres lançados às peças 36 e 38, a impugnação do valor total transferido teria por fundamento a identificação de 'construções fora das especificações técnicas constantes no plano de trabalho' e também a 'ausência do exercício de fiscalização por parte dos engenheiros da Empresa e Prefeitura', caracterizado pela 'ausência de ARTs de execução e fiscalização'.
25. A análise dos elementos constantes dos autos, todavia, conduz a um desfecho diverso do proposto pela compromissária, pelos motivos que seguem.
26. Com efeito, o Relatório de Visita Técnica elaborado com base na segunda visita realizada pela Funasa (peça 33) concluiu que, embora o projeto e as especificações técnicas da Funasa não tenham sido observados, a construção dos 26 MSD autorizados pela entidade estaria 'acolhendo parcialmente os propósitos do TC/PAC 0261/2011'.
27. Não fosse o bastante, a entidade verificou que, em alguns dos itens impugnados, o material utilizado seria de qualidade superior à exigida (itens 5.1 e 8.1) , e que o material empregado nos demais itens seria aceitável e não impediria a sua aceitabilidade (itens 7.1, 9.1, 9.2, 11.10, 11.16, 12, 13.1, 13.5, 13.7, 14, 15 e 16) , tendo, ao fim, apontado que tais falhas alcançariam o montante de R$ 14.028,34.
28. Assim, uma vez que parte do objeto executado atende aos objetivos propostos, bem assim que foi possível quantificar as falhas correspondentes à parte executada, inexiste fundamento jurídico para que o prejuízo apurado corresponda a todo o montante repassado ao município pelo TC/PAC 0261/2011.
29. Com base nessas considerações, o débito apurado deve corresponder à diferença entre o repasse efetivo e a parcela executada, acrescida dos valores impugnados, de acordo com o detalhamento a seguir:
	Item
	Valor (R$) 
	Descrição

	A
	250.000,00
	Repasse efetivo

	B
	193.704,52
	26 MSD - parcela executada

	C
	14.028,34
	26 MSD - valor impugnado

		70.323,82
	Débito (A - B + C + D) 

30. O débito em questão deve ser atribuído ao signatário da avença, José Cristiano Martins Nunes, na condição de gestor da parcela do TC/PAC 0261/2011 transferida ao município, em solidariedade com a empresa RCR-Construções e Serviços Ltda. - ME, na condição de terceiro que concorreu para a ocorrência do dano apurado, com base no art. 16, § 2º, alínea 'b', da Lei 8.443/1992, diante da realização de pagamentos no montante de R$ 249.986,12 para a consecução do objeto do TC/PAC 0261/2011 quando o valor efetivamente executado dos serviços contratados correspondeu a apenas R$ 179.676,18.
31. Neste ponto, convém lembrar que a jurisprudência do TCU é assente no sentido da pessoal responsabilidade do gestor pela comprovação da boa e regular aplicação dos recursos captados sob a custódia do poder público federal, submetendo todo aquele que arrecada, utiliza ou gerencia esses recursos públicos ao dever de demonstrar o correto emprego dos valores federais, nos termos dos arts. 70, parágrafo único, e 37, caput, da Constituição de 1988 e do art. 93 do Decreto-Lei 200, de 25 de fevereiro de 1967.
32. Por esse prisma, a ausência de elementos suficientes para demonstrar a boa e regular aplicação dos aludidos recursos públicos dá ensejo à presunção legal de dano ao erário, em face das evidências de desvio dos correspondentes recursos.
33. Por fim, a responsabilidade do prefeito sucessor, Alberto Yoiti Nakata, deve ser afastada nesta relação processual, isto porque não foi possível identificar a participação do aludido gestor na irregularidade apurada nos autos.
34. Cabe salientar, a respeito, que o prefeito sucessor não geriu recursos do TC/PAC 0261/2011, conforme de depreende das datas das notas fiscais emitidas pela RCR-Construções e Serviços Ltda. (16/08 e 26/09/2012) , de sorte que não cabe a atribuição de débito solidário ao responsável, conforme entendimento do TCU (Acórdão 3.871/2019-1ª Câmara, Min. Marcos Bemquerer; Acórdão 2.850/2018-2ª Câmara, Min. Augusto Nardes) .
35. Além disso, o envio da prestação de contas do ajuste durante o seu mandato e a inexistência de novo aporte de recursos federais para a retomada das obras iniciadas na gestão anterior impedem caracterizar como omissa a conduta do aludido responsável nestes autos.
17. O exame técnico (peça 93) concluiu pela responsabilidade de José Cristiano Martins Nunes, prefeito de São Domingos do Capim/PA na gestão 2009-2012, e RCR-Construções e Serviços Ltda. - ME, em face das irregularidades apuradas, propondo a citação dos responsáveis, nos seguintes termos:
a) realizar a citação, com fundamento nos arts. 10, § 1º, e 12, incisos I e II, 16, § 2º, alínea 'b', da Lei 8.443/1992 c/c os arts. 202, incisos I e II, e 209, § 5º, inciso II, do RITCU, para que, no prazo de 15 (quinze) dias, os responsáveis abaixo indicados, em decorrência das condutas praticadas, apresentem alegações de defesa e/ou recolham, aos cofres especificados, a quantia abaixo indicada, atualizada monetariamente a partir da respectiva data até o efetivo recolhimento, abatendo-se na oportunidade a quantia eventualmente ressarcida, na forma da legislação em vigor, que geraram a irregularidade demonstrada a seguir:
Irregularidade: execução apenas parcial do objeto do TC/PAC 0261/2011, celebrado entre a Funasa e o Município de São Domingos do Capim - PA para a implantação de 67 módulos de melhorias sanitárias domiciliares, com pagamento executado a maior, não havendo correspondência entre tal excesso e a parcela aproveitada.
Dispositivos violados: Constituição Federal, arts. 37, caput, e 70, parágrafo único; Lei 8.666/1993, art. 3º; Decreto-Lei 200/1967, art. 93; Decreto 93.872/1986, art. 66; Portaria Interministerial 127/2008, arts. 51, 52, parágrafo único, 56, 58; instrumento do Termo de Compromisso TC/PAC 0261/2011, cláusulas terceira, alíneas 'b.1' e 'e', e sexta.
Quantificação do débito:
Responsáveis solidários: José Cristiano Martins Nunes (XXX.777.462-XX) , prefeito de São Domingos do Capim - PA na gestão 2009-2012, e RCR-Construções e Serviços Ltda. - ME (63.835.078/0001-46) :
	Data de Ocorrência
	Valor Histórico (R$) 
	Natureza

	26/09/2012
	70.323,82
	Débito 

	16/06/2016
	3.901,99
	Crédito

Cofre para recolhimento: Tesouro Nacional.
Responsável 1: José Cristiano Martins Nunes (XXX.777.462-XX) .
Conduta: efetuar pagamentos à empresa RCR-Construções e Serviços Ltda. - ME no montante de R$ 249.986,12 para a consecução do objeto do TC/PAC 0261/2011 quando o valor efetivamente executado dos serviços contratados correspondeu a apenas R$ 179.676,18.
Nexo de causalidade: o pagamento realizado em favor da empresa RCR-Construções e Serviços Ltda. - ME no montante de R$ 249.986,12 para a consecução do objeto do TC/PAC 0261/2011 resultou em prejuízo ao erário relativo à diferença paga, mas não executada.
Culpabilidade: não há excludentes de ilicitude, de culpabilidade e de punibilidade; é razoável supor que o responsável tinha consciência da ilicitude de sua conduta; era exigível conduta diversa da praticada, qual seja, realizar pagamentos correspondentes apenas à parcela dos serviços efetivamente executados.
Responsável 2: RCR-Construções e Serviços Ltda. - ME (63.835.078/0001-46) .
Conduta: receber pagamentos no montante de R$ 249.986,12 para a consecução do objeto do TC/PAC 0261/2011 quando o valor efetivamente executado dos serviços contratados correspondeu a apenas R$ 179.676,18.
Nexo de causalidade: o recebimento no montante de R$ 249.986,12 para a consecução do objeto do TC/PAC 0261/2011 resultou em prejuízo ao erário relativo à diferença paga, mas não executada.
Culpabilidade: não há excludentes de ilicitude, de culpabilidade e de punibilidade; é razoável supor que o responsável, na pessoa de seus administradores, tinha consciência da ilicitude de sua conduta; era exigível conduta diversa da praticada, qual seja, receber pagamentos correspondentes apenas à parcela dos serviços efetivamente executados.
18. Em cumprimento ao pronunciamento da unidade técnica em 12/02/2020 (peça 94) , foi efetuada citação dos responsáveis, nos moldes adiante:
a) José Cristiano Martins Nunes - promovida a citação do responsável, conforme delineado adiante:
	Comunicação: Ofício 4597/2020 - Seproc (peça 98) 
Data da Expedição: 03/03/2020
Data da Ciência: 10/03/2020 (peça 99) 
Observação: Ofício enviado para o endereço do responsável, conforme pesquisa na base de dados no sistema da Receita Federal, custodiada pelo TCU (peça 95) 
Fim do prazo para a defesa: 25/03/2020
	
b) RCR-Construções e Serviços Ltda. - ME - promovida a citação do responsável, conforme delineado adiante:
b.1) representante legal: Lucival Lucio de Lima Reis (XXX.755.482-XX Sócio Administrador) :
	Comunicação: Ofício 4605/2020 - Seproc (peça 97) 
Data da Expedição: 03/03/2020
Data da Ciência: não recebido - número não existe  (peça 100) 
Observação: Ofício enviado para o endereço do responsável, conforme pesquisa na base de dados no sistema da Receita Federal, custodiada pelo TCU (peça 96) 
	
b.2) representante legal: Márcio Antônio David de Souza (XXX.025.952-XX, Sócio, em função do óbito de Lucival Lucio de Lima Reis, ocorrido em 05/01/2008, peça 101) :
	Comunicação: Ofício 50950/2020 - Seproc (peça 110) 
Data da Expedição: 25/09/2020
Data da Ciência: não recebido - número não existe  (peça 112) 
Observação: Ofício enviado para o endereço do responsável, conforme pesquisa na base de dados no sistema da Receita Federal, custodiada pelo TCU (peça 108) 
	
	Comunicação: Edital 1413-TCU/Seproc (peça 109) 
Data da Expedição: 25/09/2020
Ciência: DOU 185, Seção 3, p. 112
Fim do prazo para a defesa: 12/10/2020
	
19. Conforme Despacho de Conclusão das Comunicações Processuais (peça 104) , as providências inerentes às comunicações processuais foram concluídas.
20. Transcorrido o prazo regimental, os responsáveis José Cristiano Martins Nunes e RCR-Construções e Serviços Ltda.-ME permaneceram silentes.
EXAME TÉCNICO
Da validade das notificações:
21. Preliminarmente, cumpre tecer breves considerações sobre a forma como são realizadas as comunicações processuais no TCU. A esse respeito, destacam-se o art. 179, do Regimento Interno do TCU (Resolução 155, de 4/12/2002) e o art. 4º, inciso III, § 1º, da Resolução TCU 170, de 30 de junho de 2004, in verbis:
Art. 179. A citação, a audiência ou a notificação, bem como a comunicação de diligência, farseão:
I - mediante ciência da parte, efetivada por servidor designado, por meio eletrônico, fac-símile, telegrama ou qualquer outra forma, desde que fique confirmada inequivocamente a entrega da comunicação ao destinatário;
II - mediante carta registrada, com aviso de recebimento que comprove a entrega no endereço do destinatário;
III - por edital publicado no Diário Oficial da União, quando o seu destinatário não for localizado
 (¿) Art. 3º As comunicações serão dirigidas ao responsável, ou ao interessado, ou ao dirigente de órgão ou entidade, ou ao representante legal ou ao procurador constituído nos autos, com poderes expressos no mandato para esse fim, por meio de:
I - correio eletrônico, fac-símile ou telegrama;
II - servidor designado;
III - carta registrada, com aviso de recebimento;
IV - edital publicado no Diário Oficial da União, quando o seu destinatário não for localizado, nas hipóteses em que seja necessário o exercício de defesa.
Art. 4º. Consideram-se entregues as comunicações:
I - efetivadas conforme disposto nos incisos I e II do artigo anterior, mediante confirmação da ciência do destinatário;
II - realizadas na forma prevista no inciso III do artigo anterior, com o retorno do aviso de recebimento, entregue comprovadamente no endereço do destinatário;
III - na data de publicação do edital no Diário Oficial da União, quando realizadas na forma prevista no inciso IV do artigo anterior.
§ 1º O endereço do destinatário deverá ser previamente confirmado mediante consulta aos sistemas disponíveis ao Tribunal ou a outros meios de informação, a qual deverá ser juntada ao respectivo processo.
22. Bem se vê, portanto, que a validade da citação via postal não depende de que o aviso de recebimento seja assinado pelo próprio destinatário da comunicação, o que dispensa, no caso em tela, a entrega do AR em 'mãos próprias'. A exigência da norma é no sentido de o Tribunal verificar se a correspondência foi entregue no endereço correto, residindo aqui a necessidade de certeza inequívoca.
23. Não é outra a orientação da jurisprudência do TCU, conforme se verifica dos julgados a seguir transcritos:
São válidas as comunicações processuais entregues, mediante carta registrada, no endereço correto do responsável, não havendo necessidade de que o recebimento seja feito por ele próprio (Acórdão 3.648/2013-TCU-Segunda Câmara, Relator Min. José Jorge) ;
É prescindível a entrega pessoal das comunicações pelo TCU, razão pela qual não há necessidade de que o aviso de recebimento seja assinado pelo próprio destinatário. Entregandose a correspondência no endereço correto do destinatário, presume-se o recebimento da citação. (Acórdão 1.019/2008-TCU-Plenário, Relator Min. Benjamin Zymler) ;
As comunicações do TCU, inclusive as citações, deverão ser realizadas mediante Aviso de Recebimento - AR, via Empresa Brasileira de Correios e Telégrafos, bastando para sua validade que se demonstre que a correspondência foi entregue no endereço correto. (Acórdão 1.526/2007-TCU-Plenário, Relator Min. Aroldo Cedraz) .
24. A validade do critério de comunicação processual do TCU foi referendada pelo Supremo Tribunal Federal, nos termos do julgamento do MS-AgR 25.816/DF, por meio do qual se afirmou a desnecessidade da ciência pessoal do interessado, entendendo-se suficiente a comprovação da entrega do 'AR' no endereço do destinatário:
Ementa: agravo regimental. Mandado de segurança. Desnecessidade de intimação pessoal das decisões do tribunal de contas da união. art. 179 do regimento interno do TCU. Intimação do ato impugnado por carta registrada, iniciado o prazo do art. 18 da lei 1.533/51 da data constante do aviso de recebimento. Decadência reconhecida. Agravo improvido.
O envio de carta registrada com aviso de recebimento está expressamente enumerado entre os meios de comunicação de que dispõe o Tribunal de Contas da União para proceder às suas intimações.
O inciso II do art. 179 do Regimento Interno do TCU é claro ao exigir apenas a comprovação da entrega no endereço do destinatário, bastando o aviso de recebimento simples.
Da revelia do responsável José Cristiano Martins Nunes
25. No caso vertente, verifica-se que a citação do responsável foi efetuada no endereço obtido a partir de pesquisa realizada pelo TCU no Sistema CPF da Receita Federal, cuja base de dados foi atualizada em 21/10/2019 (peça 95) , tendo havido o efetivo recebimento da comunicação (peça 99) . Em vista do que se considera a entrega juridicamente válida, eis que realizada em consonância com a lei e a jurisprudência aplicáveis.
Da revelia da RCR-Construções e Serviços Ltda.-ME
26. Promoveu-se a citação da empresa no domicílio do seu sócio administrador, Lucival Lucio de Lima Reis, cujo endereço foi obtido a partir de pesquisa realizada pelo TCU no Sistema CPF da Receita Federal, e cuja base de dados foi atualizada em 17/02/2020 (peça 96) . A comunicação, todavia, não foi recebida, diante da inexistência do número (peça 100) .
27. Diante da notícia do óbito do responsável (peça 101) , procedeu-se à citação do sócio remanescente da empresa, Márcio Antônio de Souza, cujo endereço foi obtido a partir de pesquisa realizada pelo TCU no Sistema CPF da Receita Federal, e cuja base de dados foi atualizada em 31/07/2020 (peça 108) . A comunicação, todavia, não foi recebida, diante da inexistência do número (peça 112) .
28. Configurada a impossibilidade de localização do destinatário pelos meios utilizados, procedeu-se à comunicação por edital, com fulcro no art. 179, inciso III, do RITCU, que foi publicada no DOU 185, Seção 3, p. 112.
29. Superada a análise acerca da validade das notificações, transcorrido o prazo regimental fixado e mantendo-se inertes os aludidos responsáveis, impõe-se que sejam considerados revéis, dando-se prosseguimento ao processo, com fulcro no art. 12, § 3º, da Lei 8.443, de 16 de julho de 1992.
30. Nos processos do TCU, a revelia não leva à presunção de que seriam verdadeiras todas as imputações levantadas contra os responsáveis, diferentemente do que ocorre no processo civil, em que a revelia do réu opera a presunção da verdade dos fatos narrados pelo autor (Acórdãos 1009/2018-TCU-Plenário, Relator Min. Bruno Dantas; 2369/2013-TCU-Plenário, Relator Min. Benjamin Zymler e 2449/2013-TCU-Plenário, Relator Min. Benjamin Zymler) . Dessa forma, a avaliação da responsabilidade do agente não pode prescindir da prova existente no processo ou para ele carreada.
31. Ao não apresentar sua defesa, o ex-prefeito deixou de produzir prova da regular aplicação dos recursos sob sua responsabilidade, em afronta às normas que impõem aos gestores públicos a obrigação legal de, sempre que demandados pelos órgãos de controle, apresentar os documentos que demonstrem a correta utilização das verbas públicas, a exemplo do contido no art. 93 do Decreto-Lei 200/1967: 'Quem quer que utilize dinheiros públicos terá de justificar seu bom e regular emprego na conformidade das leis, regulamentos e normas emanadas das autoridades administrativas competentes.'
32. Do mesmo modo, ao não apresentar defesa, a empresa contratada deixou de fazer prova de que os pagamentos recebidos corresponderam integralmente aos serviços executados.
33. Mesmo as alegações de defesa não sendo apresentadas, considerando o princípio da verdade real que rege esta Corte, procurou-se buscar, em manifestações dos responsáveis na fase interna desta Tomada de Contas Especial, se havia algum argumento que pudesse ser aproveitado a seu favor.
34. Ocorre que a ausência de manifestação dos responsáveis em outra etapa processual (peça 87, p. 4, item 9) impede a adoção dessa medida.
35. Em se tratando de processo em que a parte interessada não se manifestou acerca das irregularidades imputadas, não há elementos para que se possa efetivamente aferir e reconhecer a ocorrência de boa-fé na conduta do responsável, podendo este Tribunal, desde logo, proferir o julgamento de mérito pela irregularidade das contas, conforme os termos dos §§ 2º e 6º do art. 202 do Regimento Interno do TCU. (Acórdãos 2.064/2011-TCU-1ª Câmara, relator: Ubiratan Aguiar; 6.182/2011-TCU-1ª Câmara, relator: Weber de Oliveira; 4.072/2010-TCU-1ª Câmara, Relator: Valmir Campelo; 1.189/2009-TCU-1ª Câmara, Relator: Marcos Bemquerer; 731/2008-TCU-Plenário, Relator: Aroldo Cedraz) .
36. Dessa forma, os responsáveis José Cristiano Martins Nunes e RCR-Construções e Serviços Ltda. devem ser considerados revéis, nos termos do art. 12, §3º, da Lei 8.443/1992, devendo as contas serem julgadas irregulares, condenando-os ao débito apurado.
Prescrição da Pretensão Punitiva
37. Vale ressaltar que a pretensão punitiva do TCU, conforme Acórdão 1.441/2016-TCU-Plenário, Relator: Benjamin Zymler, que uniformizou a jurisprudência acerca dessa questão, subordina-se ao prazo geral de prescrição indicado no art. 205 do Código Civil, que é de dez anos, contado da data de ocorrência da irregularidade sancionada, nos termos do art. 189 do Código Civil, sendo este prazo interrompido pelo ato que ordenar a citação, a audiência ou a oitiva do responsável.
38. No caso em exame, não ocorreu a prescrição, uma vez que a irregularidade sancionada ocorreu em 31/12/2012, último dia do mandato do signatário da avença, e o ato de ordenação da citação ocorreu em 12/02/2020 (peça 94) .
CONCLUSÃO
39. Em face da análise promovida na seção 'Exame Técnico', verifica-se que os responsáveis José Cristiano Martins Nunes e RCR-Construções e Serviços Ltda. - ME não lograram comprovar a boa e regular aplicação dos recursos. Instados a se manifestar, optaram pelo silêncio, configurando a revelia, nos termos do § 3º, do art. 12, da Lei 8.443/1992. Ademais, inexistem nos autos elementos que demonstrem a boa-fé dos responsáveis ou a ocorrência de outras excludentes de culpabilidade.
40. Verifica-se também que não houve a prescrição da pretensão punitiva, conforme análise já realizada.
41. Tendo em vista que não constam dos autos elementos que permitam reconhecer a boa-fé do responsável, sugere-se que as suas contas sejam julgadas irregulares, nos termos do art. 202, § 6º, do Regimento Interno do TCU, com a imputação do débito atualizado monetariamente e acrescido de juros de mora, nos termos do art. 202, § 1º do Regimento Interno do TCU, descontado o valor eventualmente recolhido.
42. Por fim, como não houve elementos que pudessem modificar o entendimento acerca das irregularidades em apuração, mantém-se a matriz de responsabilização presente na peça 93.
PROPOSTA DE ENCAMINHAMENTO
43. Diante do exposto, submetemos os autos à consideração superior, propondo ao Tribunal:
a) considerar revéis os responsáveis José Cristiano Martins Nunes (XXX.777.462-XX) e RCR-Construções e Serviços Ltda. - ME (63.835.078/0001-46) , para todos os efeitos, dando-se prosseguimento ao processo, com fulcro no art. 12, § 3º, da Lei 8.443/1992;
b) julgar irregulares, nos termos dos arts. 1º, inciso I, 16, inciso III, alíneas 'b' e 'c', § 2º, alínea 'b', da Lei 8.443/1992, c/c os arts. 19 e 23, inciso III, da mesma Lei, as contas dos responsáveis José Cristiano Martins Nunes (XXX.777.462-XX) e RCR-Construções e Serviços Ltda. - ME (63.835.078/0001-46) , condenando-os solidariamente ao pagamento das importâncias a seguir especificadas, atualizadas monetariamente e acrescidas dos juros de mora, calculadas a partir das datas discriminadas até a data da efetiva quitação do débito, fixando-lhes o prazo de quinze dias, para que comprovem, perante o Tribunal, o recolhimento das referidas quantias aos cofres do Tesouro Nacional, nos termos do art. 23, inciso III, alínea 'a', da citada lei, c/c o art. 214, inciso III, alínea 'a', do Regimento Interno do TCU:
	Data de Ocorrência
	Valor Histórico (R$) 
	Natureza

	26/09/2012
	70.323,82
	Débito 

	16/06/2016
	3.901,99
	Crédito

c) aplicar aos responsáveis José Cristiano Martins Nunes (XXX.777.462-XX) e RCR-Construções e Serviços Ltda. - ME (63.835.078/0001-46) a multa prevista no art. 57 da Lei 8.443/1992 c/c o art. 267 do Regimento Interno do TCU, fixando-lhes o prazo de quinze dias, a contar da notificação, para que comprovem, perante o Tribunal (art. 214, III, alínea 'a', do Regimento Interno do TCU) , o recolhimento da dívida aos cofres do Tesouro Nacional, atualizada monetariamente desde a data do acórdão que vier a ser proferido por este Tribunal até a data do efetivo recolhimento, se paga após o vencimento, na forma da legislação em vigor;
d) autorizar, desde logo, a cobrança judicial das dívidas, caso não atendida a notificação, na forma do disposto no art. 28, inciso II, da Lei 8.443/1992;
e) autorizar também, desde logo, se requerido, com fundamento no art. 26, da Lei 8.443, de 1992, c/c o art. 217, §§ 1º e 2º do Regimento Interno do TCU, o parcelamento da (s) dívida (s) em até 36 parcelas, incidindo, sobre cada parcela, corrigida monetariamente, os correspondentes acréscimos legais, fixando-lhes o prazo de quinze dias, a contar do recebimento da notificação, para comprovarem, perante o Tribunal, o recolhimento da primeira parcela, e de trinta dias, a contar da parcela anterior, para comprovar os recolhimentos das demais parcelas, devendo incidir, sobre cada valor mensal, atualizado monetariamente, os juros de mora devidos, no caso do débito, na forma prevista na legislação em vigor, alertando os responsáveis de que a falta de comprovação do recolhimento de qualquer parcela importará o vencimento antecipado do saldo devedor, nos termos do § 2º do art. 217 do Regimento Interno deste Tribunal;
f) enviar cópia do Acórdão a ser prolatado à Procuradoria da República no Estado do Pará, nos termos do § 3º do art. 16 da Lei 8.443/1992, c/c o § 7º do art. 209 do Regimento Interno do TCU, para adoção das medidas cabíveis;
g) enviar cópia do Acórdão que vier a ser proferido ao Fundação Nacional de Saúde e aos responsáveis, para ciência;
h) informar à Procuradoria da República no Estado do Pará, à Fundação Nacional de Saúde e aos responsáveis que a presente deliberação, acompanhada do Relatório e do Voto que a fundamenta, está disponível para a consulta no endereço www.tcu.gov.br/acordaos, além de esclarecer que, caso requerido, o TCU poderá fornecer sem custos as correspondentes cópias, de forma impressa; e
i) informar à Procuradoria da República no Estado do Pará que, nos termos do parágrafo único do art. 62 da Resolução TCU 259/2014, os procuradores e membros do Ministério Público credenciados nesta Corte podem acessar os presentes autos de forma eletrônica e automática, ressalvados apenas os casos de eventuais peças classificadas como sigilosas, as quais requerem solicitação formal."
	É o relatório.

não há

Procurador Rodrigo Medeiros de Lima.

TOMADA DE CONTAS ESPECIAL. TERMO DE COMPROMISSO TC/PAC 0261/2011. FUNDAÇÃO NACIONAL DE SAÚDE. MUNICÍPIO DE SÃO DOMINGOS DO CAPIM/PA. IMPLANTAÇÃO DE 67 MÓDULOS DE MELHORIAS SANITÁRIAS (MSD). NÃO COMPROVAÇÃO DA BOA E REGULAR APLICAÇÃO DOS RECURSOS. EXECUÇÃO APENAS PARCIAL DO OBJETO. PAGAMENTO IRREGULAR À CONTRATADA. CITAÇÃO. REVELIA. IRREGULARIDADE DAS CONTAS. DÉBITO. MULTA.

TOMADA DE CONTAS ESPECIAL (TCE)

Secretaria de Controle Externo de Tomada de Contas Especial (SecexTCE).

Trata-se de tomada de contas especial (TCE) instaurada pela Fundação Nacional de Saúde (Funasa) em razão da não comprovação da regular aplicação dos recursos repassados ao Município de São Domingos do Capim/PA por meio do Termo de compromisso TC/PAC 0261/2011 (Siafi 670573) , o qual tinha por objeto a implementação de 67 (sessenta e sete) módulos de melhorias sanitárias domiciliares (MSD) na zona rural daquela municipalidade.
A TCE foi instaurada em desfavor dos ex-Prefeitos José Cristiano Martins Nunes (gestão 2009-2012) e Alberto Yoiti Nakata (gestão 2013-2016) , além da empresa contratada para execução do ajuste, a RCR-Construções e Serviços Ltda.-ME.
O termo de compromisso foi firmado no valor de R$ 500.000,00, integralmente sob responsabilidade da Funasa. Os recursos efetivamente repassados totalizaram R$ 250.000,00, em uma única parcela, creditada na conta específica em 8/6/2012, por meio da ordem bancária 2012OB804076, conforme extrato bancário à peça 85, p. 8.
Na fase interna da TCE, o órgão concedente concluiu pela impugnação total das despesas devido à "não aprovação total da execução do objeto, tendo em vista a execução de apenas 36,59% fora das especificações técnicas, bem como a não apresentação das ARTs". O Controle Interno anuiu a esse posicionamento.
No âmbito do TCU, verificou-se que o débito não correspondia ao total dos valores repassados pela Funasa. Isso porque parte do objeto havia sido executado, ainda que fora das especificações técnicas.
A unidade instrutora salientou que o Relatório de Visita Técnica elaborado pela Funasa (peça 33) , apesar das falhas identificadas, consignou a execução de 26 MSD, os quais teriam atendido parcialmente os propósitos pactuados.
O débito apurado pela unidade deste Tribunal, portanto, levou em consideração que, dos R$ 250.000,00 repassados, foram executados R$ 193.704,52 e glosados R$ 14.028,34, em razão das falhas na execução. Assim, o valor histórico do débito correspondeu a R$ 70.323,82, que deveria ser corrigido a partir de 26/9/2012, data da última nota fiscal emitida pela empresa.
A responsabilidade pelos valores foi atribuída a José Cristiano Martins Nunes (gestão 2009-2012) e à empresa contratada RCR-Construções e Serviços Ltda. O primeiro por ter efetuado pagamentos no montante de R$ 249.986,12 para a consecução do objeto pactuado, quando o valor efetivamente executado dos serviços contratados corresponderia a apenas R$ 179.676,18. A segunda, por sua vez, por ter recebido por serviços não executados.
Regularmente citados, todavia, o prazo regimental transcorreu sem que fossem apresentadas alegações de defesa ou efetuado o recolhimento do débito. Dessa forma, a unidade propôs, em suma, considerar revéis os responsáveis, julgar irregulares suas contas e condená-los em débito e multa.
II
Corroboro as análises empreendidas pela unidade instrutora, as quais contaram com a anuência do Ministério Público junto ao TCU, razão pela qual incorporo os fundamentos apresentados às minhas razões de decidir.
Considerando que as informações presentes nos autos não permitem constatar a execução total do objeto do termo de compromisso, e que, mesmo tendo sido dada oportunidade de defesa aos responsáveis, tanto perante o órgão concedente quanto no âmbito desta Corte de Contas, eles não se desincumbiram desse ônus, não há o que se aproveitar em seu favor.
Por essa mesma razão, não é possível reconhecer a boa-fé no presente feito, o que autoriza o imediato julgamento de mérito das contas, nos termos do art. 202, § 6º, do Regimento Interno do TCU. 
Nesse cenário, exsurge o dever de julgar irregulares as contas dos responsáveis, imputando-lhes débito e aplicando-lhes multa, com amparo nos arts. 19 e 57 da Lei Orgânica do TCU.
Ante o exposto, voto por que o Tribunal adote o Acórdão que ora submeto à deliberação deste Colegiado.
TCU, Sala das Sessões Ministro Luciano Brandão Alves de Souza, em 29 de junho de 2021.
Ministro BRUNO DANTAS 
Relator